【裁判字號】    96,上易,1014
【裁判日期】    970402
【裁判案由】    返還不當得利
【裁判全文】
臺灣高等法院民事判決                96年度上易字第1014號
上  訴  人  甲○○
訴訟代理人  陳建維律師
被 上訴 人  乙○○
訴訟代理人  連鳳翔律師
上列當事人間請求返還不當得利事件，上訴人對於中華民國96年
11月1日臺灣士林地方法院96年度訴字第933號第一審判決提起上
訴，本院於97年3月19日言詞辯論終結，判決如下：
    主  文
上訴駁回。
第二審訴訟費用由上訴人負擔。
    事實及理由
一、上訴人起訴主張：被上訴人於民國92年5月及8月間，向上訴
    人借款，上訴人先後於92年5月及8月間各交付新臺幣（下同
    ）20萬元，並於92年11月間借款100萬元予被上訴人，合計
    交付140萬元（下稱系爭140萬元）。嗣上訴人訴請被上訴人
    返還上揭借款，惟遭原法院95年度訴字第1084號及鈞院96年
    度上易字第308號以上訴人未能證明兩造間有消費借貸關係
    為由，判決上訴人敗訴確定。然被上訴人自上訴人處受領之
    系爭140萬元，既非係基於消費借貸而取得，被上訴人亦未
    舉證證明有何受領原因，自屬無法律上之原因而受有利益，
    爰依民法第179條、第182條規定，請求被上訴人返還系爭
    140萬元，及自92年12月1日起至清償日止，按年息5%計算之
    利息等語。
二、被上訴人辯以：兩造於92年初經友人介紹認識，上訴人得知
    被上訴人離婚後獨居多年，隨即展開追求，兩人交往至95年
    初止，期間上訴人經常往來被上訴人家中。被上訴人雖有自
    上訴人處收受系爭140萬元，然係上訴人所為之贈與，並非
    不當得利，上訴人主張不當得利，應由上訴人就無法律上原
    因負舉證責任，況兩造為男女朋友關係，又同居多年，系爭
    140萬元為上訴人對被上訴人之贈與，亦符經驗法則等語。
三、本件經原法院判決駁回上訴人之訴，上訴人不服原判決提起
    上訴，上訴聲明為：（一）原判決廢棄；（二）被上訴人應
    給付上訴人140萬元，及自92年12月1日起至清償日止，按年
    息5%計算之利息。被上訴人則聲明：上訴駁回。
四、兩造不爭執之事實：（本院卷第54頁背面）
（一）上訴人於92年5月、8月、11月間分別交付被上訴人20萬元
      、20萬元、100萬元，共計140萬元。
（二）上訴人曾依借貸關係請求被上訴人返還借款，經本院以96
      年度上易字第308號判決敗訴確定。
五、本件經本院與兩造整理之爭點為：被上訴人自上訴人處收受
    140萬元有無法律上原因？（本院卷第54頁背面）
    爰述之如下：
（一）按「無法律上之原因而受利益，致他人受損害者，應返還
      其利益。雖有法律上之原因，而其後已不存在者，亦同。
      」、「受領人於受領時，知無法律上之原因或其後知之者
      ，應將受領時所得之利益，或知無法律上之原因時所現存
      之利益，附加利息，一併償還；如有損害，並應賠償。」
      民法第179條、第182條第2項分別定有明文。次按當事人
      主張有利於己之事實者，就其事實有舉證之責任，民事訴
      訟法第277條前段定有明文，又主張法律關係存在之當事
      人，應就該法律關係發生所須具備之特別要件，負舉證之
      責任，至於他造主張有利於己之事實（變更或消滅之特別
      要件），則應由他造舉證證明（最高法院48年台上字第88
      7號判例意旨參照）。是主張不當得利請求權之原告，因
      係自己之行為造成原由其掌控之財產發生主體變動，則因
      該財產變動本於無法律上原因之消極事實舉證困難所生之
      危險自應歸諸原告，故原告對有利於己不當得利請求權之
      成立要件應負舉證責任，亦即原告必須證明其與被告間有
      給付之關係存在，且被告因其給付而受有利益，以及被告
      之受益為無法律上之原因。
（二）上訴人主張：上訴人就給付系爭140萬元與被上訴人係屬
      無法律上原因，已盡舉證之責，應由被上訴人就其所辯上
      開款項係上訴人承諾贈與或補貼雙方共同生活之津貼、費
      用，負舉證責任。又上訴人交付被上訴人前開款項計分3
      次，每次間隔數月，每次交付之金額不等，有20萬元至10
      0萬元不等，且係不定期、不定額，顯與社會上支付生活
      費之情形不同，亦與一般社會贈與款項之常情不符。況上
      訴人並非富裕之人，兩造交往之時間亦非長久，焉有可能
      短時間連續數次交付合計140萬元之金額與被上訴人等語
      。而被上訴人則辯以：系爭140萬元係上訴人贈與或補貼
      雙方共同生活之津貼、費用，非無法律上原因，因兩造於
      92年初經友人介紹相識，上訴人得知被上訴人離婚後獨居
      多年，隨即展開追求，倆人交往至95年初止，該期間上訴
      人經常往來被上訴人家中，兩造並曾共同生活，該段期間
      上訴人所吃、所用多由被上訴人家中開支，雙方且經常一
      同出遊。上訴人為追求被上訴人，贈與金錢恆屬正常，上
      訴人曾承諾要娶被上訴人為妻，並承諾給予被上訴人生活
      費、養老金，要照顧被上訴人後半輩子，使被上訴人晚年
      生活有保障，因而陸續給付140萬元贈與被上訴人作為生
      活津貼、養老金等費用。然自95年初，雙方逐漸疏於聯絡
      而分手，詎上訴人不甘分手，欲索回昔日餽贈不成，竟謊
      編借款，上訴人之主張應不可採等語。
（三）經查：
  １、上訴人於92年5月、8月、11月間分別給付被上訴人20萬元
      、20萬元、100萬元，共計140萬元，已如上述，而上訴人
      主張被上訴人受領系爭140萬元係屬不當得利，依上開（
      一）有關舉證責任分配原則之說明，上訴人自應就被上訴
      人因其給付受有利益及被上訴人之受益係無法律上原因負
      舉證之責。
  ２、如上所述，上訴人曾依借貸關係請求被上訴人返還系爭14
      0萬元，經本院以96年度上易字第308號判決上訴人敗訴確
      定，並有該判決在卷為憑（原審卷第11至14頁），是依上
      開確定判決僅能證明兩造間就系爭140萬元之交付，非係
      基於消費借貸之法律關係所為而已，惟是否係基於不當得
      利之法律關係所交付，衡諸當事人間交付金錢之原因，除
      上述之消費借貸及不當得利之法律關係外，尚存有其他之
      原因，是上訴人自應就其主張不當得利之法律關係加以舉
      證以實其說，尚難僅憑前揭判決即認被上訴人受領系爭14
      0萬元，係屬無法律上之原因。
  ３、又參諸兩造間曾為男女朋友關係，曾共同出遊，上訴人復
      曾居住在被上訴人住處，兩造且曾拍攝婚紗照，而上訴人
      於交付系爭140萬元後，尚於93年1月20日出具表示對被上
      訴人感情真誠之字條等情，有照片及字條在卷可憑（原審
      卷第60至64頁、本院卷第76至83頁）。可知，兩造於上開
      期間之關係甚為密切，衡諸一般常情，上訴人給付系爭14
      0萬元予被上訴人應非全然無因。被上訴人辯以上開款項
      係上訴人贈與供生活所需等語，核與經驗法則並無違背，
      應堪採信。
  ４、至被上訴人雖曾於上訴人第3次交付100萬元時在支票存根
      上簽名，惟該支票存根上所載「民國93年12月前償還」之
      字樣，係上訴人於兩造交惡後所書寫，亦經本院96年度上
      易字第308號確定判決認定在卷，有該判決書附卷可按（
      原審卷第13頁），則衡諸一般常情，如上訴人給付系爭14
      0萬元，確係無法律上原因，則上訴人焉有不依不當得利
      之法律關係請求被上訴人返還上開款項，反而添具上開字
      樣，再請求被上訴人返還借款之理。益徵上訴人交付上開
      款項非無法律上之原因甚明。
  ５、從而，上訴人主張被上訴人收受之系爭140萬元，係屬無
      法律上原因，應不可採。
六、綜上所述，上訴人依民法第179條、第182條規定，請求被上
    訴人返還140萬元，及自92年12月1日起至清償日止按年息5%
    計算之利息，為無理由，不應准許。原審為上訴人敗訴之判
    決，及駁回其假執行之聲請，依法並無不合。上訴意旨指摘
    原判決不當，聲明廢棄改判，為無理由，應予駁回。
七、本件事證已臻明確，兩造其餘之攻擊防禦方法核與判決結果
    不生影響，爰毋庸一一論述，併此敘明。
八、據上論結，本件上訴為無理由，依民事訴訟法第449條第1項
    、第78條，判決如主文。
中    華    民    國    97    年    4     月    2     日
                    民事第十二庭
                        審判長法  官  陳駿璧
                              法  官  王麗莉
                              法  官  陳邦豪
正本係照原本作成。
不得上訴。
中    華    民    國    97    年    4     月    2     日
                              書記官  李佳樺


司法院資訊處製作；財團法人民間司法改革基金會備份。
